【裁判字號】    95,交上易,515
【裁判日期】    950802
【裁判案由】    過失致死
【裁判全文】
臺灣高等法院臺中分院刑事判決    95年度交上易字第515號
上  訴  人  台灣南投地方法院檢察署檢察官
被      告  乙○○
選任辯護人  陳俊寰  律師
上列上訴人因被告過失致死案件，不服台灣南投地方法院94年度
交易字第63號 ，中華民國95年3月10日第一審判決（起訴案號：
94年度偵字第310號），提起上訴，本院判決如下：
    主  文
上訴駁回。
    理  由
一、公訴意旨略以：乙○○於民國（下同）93年10月17日14時7
    分許，駕駛車牌號碼A8-8426號自小客貨車，沿南投縣草屯
    鎮○○路（臺14線）由埔里往草屯方向行駛，於行經草屯鎮
    ○○路與底巷口時（臺14線23公里），其原應注意汽車行
    進中，駕駛人應注意車前狀況，隨時採取必要安全措施。而
    依當時情形又無不能注意之情事，竟疏於注意及此，於行經
    該路段時，自小客貨車之右前車身不慎撞擊適經同向行駛，
    欲由外側車道切入內側車道準備至斜對角之便利商店購買物
    品，而由林志隆所騎乘車牌號碼F92-652號（起訴書誤載為
    F9-652號）之重型機車，導致林志隆所騎乘之機車順勢往前
    左斜滑出，林志隆與所騎乘之機車分離後，繼遭乙○○所駕
    駛之自小客貨車輾過，導致林志隆受有胸腹腔內出血，經送
    醫急救不治死亡。因認乙○○犯有刑法第276條第1項之過失
    致人於死罪嫌。
二、按犯罪事實應依證據認定之，無證據不得認定犯罪事實；不
    能證明被告犯罪者，應諭知無罪之判決；刑事訴訟法第154
    條第2項、第301條第1項分別定有明文。又刑法上之過失犯
    ，係以行為人應注意並能注意而不注意，為其成立要件，刑
    法第14條第1項規定甚明。
三、公訴人起訴被告乙○○涉犯過失致人於死罪嫌，係以下列事
    證為其論據：
    (一)告訴人丙○○（原名林茂松）於警詢及偵查中指述其子
        林志隆因本件車禍死亡之事實。
    (二)被害人林志隆確因本件車禍受傷死亡，業經臺灣臺中地
        方法院檢察署檢察官督同檢驗員相驗屬實，製有相驗筆
        錄、相驗屍體證明書、驗斷書及相驗照片可憑。
    (三)目擊證人郭偉智於偵查中證述：「（問：當時車禍發生
        情形？）林志隆從埔里要往草屯方向，我自己騎一部機
        車跟在林志隆的後方，距離約有5、6公尺，林志隆當時
        好像要到對向的便利商店，所以從外車道切入內側車道
        準備到斜對角的便利商店，我當時還在外側車道，後來
        林志隆不知道怎麼跌倒了，就遭到後方乙○○所駕駛的
        自小客貨車輾過，我就趕快切入內側車道，乙○○的車
        又往前開了5、6公尺才停下來」、「（問：在被乙○○
        的車輾過前，林志隆有無被其他車輾過？）因為當時林
        志隆倒下去之後，我只看到乙○○的車輾過他，在他倒
        下去之後並無其他車輛輾過他」、「（問：在乙○○的
        車輾過林志隆之前，還有無聽到其他車輛撞擊聲？）沒
        有」等語，堪信林志隆所騎乘之車輛，於發生車禍意外
        當時確無遭其他車輛撞及之情形，且林志隆確係遭被告
        所駕駛之自小客貨車所輾過。
    (四)本件車禍經送請臺灣省車輛行車事故覆議鑑定委員會鑑
        定之結果，亦指出：以林志隆駕駛重機車沿外側車道有
        相當速度往左斜行時，與同向沿內側車道直行由乙○○
        駕駛之自小客貨車右前角接觸，致機車順勢往前左斜滑
        出，人車分離後林志隆再遭小客貨車輾及（可由血跡、
        安全帽及小客貨車往前停置均在內側車道研判）之可能
        性較大，此有該覆議鑑定委員會94年3月15日府覆議字
        第0940100069號函可稽。
    (五)按駕駛人應注意車前狀況，隨時採取必要安全措施。道
        路交通安全規則第94條第3項定有明文。被告駕車自應
        注意上述道路交通安全規定。又依附卷之交通事故調查
        報告表 (一)( 二)所載，本件肇事時、地之天候、路況
        皆良好。則肇事彼時，被告亦無不能注意之情事。竟疏
        未注意及此，而不慎撞及林志隆所騎乘之重型機車，可
        證被告之駕車失當行為，顯有過失。再如相驗所見，林
        志隆確因本件車禍，胸腹腔內出血致死。則被告之過失
        駕車肇事行為，與林志隆之死亡結果間，自具有相當因
        果關係。
四、訊之被告固坦承於前揭時地駕駛自小客貨車，其車輛左後輪
    有輾過林志隆身體，以及林志隆因發生車禍送醫不治死亡之
    事實，但堅決否認有何過失，辯稱：當時我車子在行駛中，
    並未撞到林志隆，不知道林志隆為何會在我左後輪前方被我
    輾過等語。
五、經查：
    (一)被害人林志隆於前揭時地騎乘機車發生車禍死亡之事實
        ，業經告訴人丙○○及證人郭偉智於警詢、偵查及本院
        審理中指述無訛，並由臺灣臺中地方法院檢察署檢察官
        督同檢驗員相驗屬實，製有相驗筆錄、相驗屍體證明書
        、驗斷書及相驗照片為憑，此部分事實自堪認定。
    (二)依道路交通事故現場圖及現場照片顯示（見相驗卷第10
        頁、第19至39頁），肇事地點中正路（臺14線）為劃有
        分向限制線、雙向四車道（有路肩）、直線、視距良好
        之路段，肇事後林志隆駕駛之重機車倒在中正路往埔里
        方向（對向）之內、外車道分道線上，遺有斜向長44.6
        公尺之刮地痕（起點在中正路往草屯方向之內側車道上
        ，距分向限制線2.9公尺），被告駕駛之自小客貨車停
        在中正路往草屯方向之內側車道，安全帽、血跡遺留在
        自小客貨車之後方（往草屯方向之內側車道及分向限制
        線上）。參以證人郭偉智於原審所繪行車情形及視線圖
        ，暨其於偵查中證稱：「林志隆從埔里要往草屯方向，
        我自己騎一部機車跟在林志隆的後方，距離約有5、6公
        尺，林志隆當時好像要到對向的便利商店，所以從外車
        道切入內側車道準備到斜角的便利商店，我當時還在外
        側車道，後來林志隆不知道怎麼跌倒了，就遭到後方乙
        ○○所駕駛的自小客貨車輾過。」（見偵查卷第9至10
        頁）及於原審證稱：林志隆與伊的行車位置本來都在被
        告車輛的右後方，後來林志隆從內側車道左側欲超車，
        因伊當時所在位置是死角，所以無法看到被告車子左側
        車身附近的情形（見原審95年2月9日審判筆錄）。則林
        志隆騎承機車從外側車道切入內側車道時，究因何故跌
        倒後再遭被告所駕車輛輾過？證人郭偉智並未親眼目睹
        。雖郭偉智於偵查中證稱：在被告的車輾過林志隆之前
        ，伊沒有聽到其他車輛撞擊聲，林志隆倒下去之後，伊
        只看到被告的車輾過林志隆，並無其他車輛輾過林志隆
        （見偵查卷第10頁）；然其證詞仍係指稱迨林志隆倒下
        去之後，伊始見被告所駕車輛輾過林志隆，且因郭偉智
        所在位置無法看到被告車輛左側車身附近之情形，自無
        從得見林志隆遭被告車輛輾過前有無遭其他車輛撞及。
        公訴人依郭偉智此項證述，即認定林志隆所騎乘之機車
        於發生車禍當時確無遭其他車輛撞及之情形，尚屬速斷
        。
    (三)原審審理時，經就警方檢送車禍地點附近超商之攝影機
        所攝得本件車禍情形之錄影光碟進行勘驗，勘驗結果為
        ：
      1.依錄影光碟顯示之時間，本件車禍出現於畫面中的時間
        為93年10月17日下午2時7分44秒至47秒。
      2.將上開下午2時7分44秒至47秒之畫面重複播放及定格播
        放後，所見情形為：被害人騎乘機車行駛至道路中央雙
        黃線附近時，與1輛白色小客車交會，此時被害人機車
        正好被白色小客車完全擋住，看不到是否有碰撞，2車
        交會後，即見被害人機車傾倒在地、被害人自機車上跌
        落至被告所駕紅色小貨車左側車身旁後輪前方附近，該
        紅色小貨車左後輪輾過被害人之後繼續往前行駛。
      3.上開下午2時7分44秒至47秒定格顯示之畫面，與相驗卷
        32至39頁所附照片完全相同。」（見原審95年2月9日審
        判筆錄）
        依上開錄影光碟之勘驗結果，僅能證明林志隆確有遭被
        告所駕小貨車左後輪輾過；至於林志隆在遭被告車輛左
        後輪輾過之前，有無與被告車輛或其他車輛發生碰撞？
        以及林志隆因何緣故自其機車上跌落至被告車輛左後輪
        前方？則受限於該超商攝影機拍攝之角度，無法由錄影
        光碟中見悉實際經過，自難遽為不利於被告之認定。
    (四)又經原審囑託內政部警政署刑事警察局（下稱刑事警察
        局），就被告小貨車、林志隆機車、林志隆上衣及前開
        錄影光碟 ，進行勘察、採樣、鑑驗後，製有鑑驗報告1
        份可參（見卷附刑事警察局94年11月14日刑鑑字第0940
        118077號函及「乙○○涉嫌車禍過失致死案現場勘察暨
        物證鑑驗報告」）。
      1.關於油漆證物採鑑情形，刑事警察局鑑驗報告指出：
       「編號A1（採自F92-652機車尾端保險桿上油漆擦抹痕）
        上之紅色物質【編號A1-1，檢出丙烯酸類-醇NULL酸樹
        脂等成分】，與編號B7（採自A8-8426自小貨車紅色標
        準漆）之透明層加紅色層【編號B7-1，檢出丙烯酸類-
        三聚氰胺-聚酯樹脂等成分】不相似。」
        「編號B3(採自A8-8426自小貨車左後側飾板之油漆刮擦
        痕)上附著之藍色物質【編號B3-1】、編號B6（採自A8-
        8426自小貨車左前側保險桿之油漆刮擦痕）上擦附之藍
        色物質【編號B6-1】，與編號A4（採自F92-652機車右
        後視鏡處標準油漆檢體）表面塗覆藍色物質【編號A4-1
        】均不相似。」
        依上述油漆證物鑑驗結果，採自林志隆機車尾端保險桿
        上油漆擦抹痕上之紅色物質，與採自被告自小貨車紅色
        標準漆之透明層加紅色層並不相似；採自被告自小貨車
        左後側飾板之油漆刮擦痕上附著之藍色物質、左前側保
        險桿之油漆刮擦痕上擦附之藍色物，與採自林志隆機車
        右後視鏡處標準油漆檢體表面塗覆藍色物質亦均不相似
        。則公訴人指稱被告所駕自小客貨車之右前車身曾撞擊
        林志隆之機車云云，即乏所據。
      2.關於輪胎印痕鑑驗情形，刑事警察局鑑驗報告指出：
         一、該案承辦員警提供上衣壹件，依來文所示係本案
             死者林志隆所穿著…經以低角度斜側光照射觀察
             結果，於背面近左大臂、中央右側及右腰部上緣
             等部位共發現三處規則性印痕，分別編號1至3，
             其中編號1印痕範圍長約12公分、寬約6.5公分，
             依其型態研判非輪胎印痕；編號2印痕範圍長約33
             公分、寬約20公分，依其型態研判為輪胎胎面印
             痕；編號3印痕長約33公分、寬約10公分，依其型
             態研判為輪胎側面印痕，詳如照片94至104所示。
         二、經現場勘察發現，A8-8426號自小貨車四輪輪胎紋
             路屬同一類型，幅寬內均具四條凹痕（Grooves）
             ，區分為五個肋狀紋（Ribs），經拓取左前輪輪
             胎胎面及側面印痕供比對，詳如圖一、二所示。
         三、上述送鑑上衣背面編號2、3之規則性印痕經拍攝
             後製作成一比一放大相片，與拓自A8-8426號自小
             貨車左前輪輪胎胎面及側面印痕製作之透明片重
             合比對結果：送鑑編號2規則性印痕與拓自A8-842
             6號自小貨車左前輪輪胎胎面印痕紋痕型態類同；
             送鑑編號3規則性印痕與拓自A8-8426號自小貨車
             左前輪輪胎側面印痕紋痕型態類同，惟因欠缺足
             資個化之紋痕特徵，歉難進一步加以個化，詳如
             透明片一、二及相片105、106所示。」
         依上述輪胎印痕鑑驗結果，雖則林志隆上衣中央右側
         之輪胎胎面印痕、右腰部上緣之輪胎側面印痕，均與
         被告自小貨車左前輪輪胎胎面印痕紋痕型態類同，然
         因被告自小貨車四輪輪胎紋路屬同一類型，而刑事警
         察局係拓取左前輪輪胎胎面及側面印痕供比對，是以
         上開鑑驗結果，僅足證明林志隆有遭被告車輛其中一
         處輪胎輾過，無從推認林志隆係遭被告車輛之左前輪
         輪胎輾過。
      3.關於錄影帶鑑驗情形，刑事警察局鑑驗報告指出：
        「一、送鑑錄影帶經以Power DVD軟體之畫面擷取功能
              將車禍發生時間之影像依序擷取並儲存成BMP格
              式，計擷取7個檔案，列印上述影像照片7張，如
              照片107-113。」
          二、上述影像照片7張，發現有一自小客車（如照片
              107箭頭所指）疑似先行與該案機車碰撞（如照
              片109）後，機車駕駛者彈出機車（如照片110）
              ，此時紅色自小貨車輾過機車駕駛者（如照片
              111-112）；另外檢視箭頭所指之自小貨車，其
              行駛之車道原本於內側車道，車禍發生後，其行
              駛即偏向外側車道（如照片107-113）。」
         依上述錄影帶鑑驗結果，林志隆所騎機車有可能先與
         另一自小客車發生碰撞後，林志隆受撞彈出機車，始
         遭被告所駕車輛輾過。如確係此種情形，則被告於駕
         車行進中突遇林志隆自其機車彈出，被告在無法注意
         、猝不及防之狀況下駕車輾過林志隆，造成林志隆死
         亡之結果，即難令被告就林志隆之死亡負過失責任。
      4.綜合上述各項鑑驗情形，刑事警察局鑑驗報告之結論為：
        「本案勘察採證時間與案發時間相隔近九個月餘，部分
        跡證可能有所變動，合先敘明。本案經勘察自小貨車及
        機車，採集可疑碰撞油漆進行比對，均未發現有吻合或
        類同者；另以死者所著上衣與自小貨車之輪胎印痕比對
        結果，其印痕紋痕型態類同；又經將送鑑錄影帶擷取相
        關影像，發現壹台可疑肇事車輛可能與本案機車發生碰
        撞後，機車駕駛者彈出後再經自小貨車輾過。本案建請
        進一步參考其他交通事故鑑定報告及偵查結論等資料，
        以綜合研判肇事原因。」依此鑑驗結果及前開說明，公
        訴人所指被告車輛之右前車身有撞擊林志隆之機車、告
        訴人所指被告車輛之左前輪及左後輪均有輾過林志隆之
        身體等情，尚乏科學實據足堪證明，而林志隆所騎機車
        是否先與另一自小客車發生碰撞後，林志隆受撞彈出機
        車，始遭被告所駕車輛輾過？更非無疑。
    (五)本件車禍經檢察官送請臺灣省南投縣區車輛行車事故鑑
        定委員會鑑定及臺灣省車輛行車事故覆議鑑定委員會覆
        議，前者鑑定結果認為：「本案因肇事後當事人林志隆
        已死亡，又其他相關當事人對於事發情形各執乙詞，且
        兩車又無明顯之車損痕跡，僅綜合處理人員所提供之影
        像跡證、現場重機車所遺留倒地刮痕跡之起點與走向、
        撞擊掉落物位置、死者被輾壓之痕跡、肇事現場之路況
        等及卷附其他相關跡證資料分析，本案以重機車行進中
        不明原因摔倒後，其駕駛再遭由後駛至之自小客貨車輾
        壓肇事的可能性較大。」有該鑑定委員會94年1月6日投
        縣行字第0935702186號函及分析意見可參，其研判林志
        隆係因不明原因摔倒後再遭被告所駕車輛輾過，與前述
        刑事警察局鑑驗報告研判另1部可疑肇事車輛可能與林
        志隆機車發生碰撞後，林志隆彈出後再經被告自小貨車
        輾過等情，此2份鑑定意見關於林志隆機車並非於正常
        行進中遭被告車輛直接撞擊、輾壓，而係因不明原因摔
        倒或受其他車輛撞擊彈出後，始遭被告車輛輾過乙情，
        所持看法相同。至於臺灣省車輛行車事故覆議鑑定委員
        會覆議結果雖認為：「本案因肇事後一方（林志隆君）
        已死亡，其肇事過程及行向不明，故肇事實情不明，本
        會未便遽予覆議。惟依證人郭君檢訊『…林志隆從埔里
        要往草屯方向，我自己騎一部機車跟在林志隆的後方，
        距離約有5、6公尺，林志隆當時好像要到對向的便利商
        店，所以從外車道切入內側車道準備到斜對角的便利商
        店，我當時還在外側車道…』及93年度相字第1509 號
        卷26頁照片二車車損部位（小客貨車右前角、機車左後
        ，雖有高度差，但機車有乘載且往左斜時亦會有下壓之
        情況）與二車肇事後停倒於現場相關位置、機車遺留之
        長44.6公尺左斜刮地痕走向研析，本會認為以林志隆駕
        駛重機車沿外側車道有相當速度往左斜行時，與同向沿
        內側車道直行由乙○○駕駛之自小客貨車右前角接觸，
        致機車順勢往前左斜滑出，人車分離後林志隆君再遭小
        客貨車輾及（可由血跡、安全帽及小客貨車往前停置均
        在內側車道研判）之可能性較大。」有該覆議鑑定委員
        會94年3月15日府覆議字第0940100069 號函可稽，然其
        僅就相驗卷內照片所示車損部位目測比對，即研判被告
        車輛右前角可能有與林志隆機車接觸，所為鑑定意見之
        精確度及正確性，均較前開刑事警察局以科學方法及儀
        器進行勘察、採樣、化驗後製作之鑑驗報告為遜，本院
        認為應以刑事警察局之鑑驗結果較可採，故不得以上述
        覆議意見，作為不利於被告之認定依據。
    (六)再經原審以遠距視訊方式對證人即相驗林志隆屍體之臺
        灣臺中地方法院檢察署檢驗員黃哲信進行交互詰問，其
        證稱：「（檢察官問：死亡證明書裡面你填載腹部輾壓
        傷，是被幾個輪胎輾過？）驗斷書附圖死者的腹部，用
        紅筆畫的是一道橫向帶狀的條紋。就我當時所見到的描
        畫出來，可以確定的就是那一道輪胎輾壓過造成的輾壓
        傷。」「（檢察官問：從腹部那一道輾壓傷可否判斷被
        輪胎輾壓過幾次？）就我所見的就是那一道輪胎的輾壓
        痕。就我當時從死者肢體外表看來，並沒有其他的輪胎
        輾壓痕。」（見95年2月24日審判筆錄）從而告訴人指
        稱林志隆非僅遭被告車輛左後輪輾過，並遭被告車輛左
        前輪輾過一節，即非可採。
六、綜上所述，公訴人所舉之證據方法，均不足證明被告所駕車
    輛確有與林志隆所騎機車發生碰撞，或被告車輛之左前輪確
    有輾過林志隆。至於被告所駕車輛之左後輪雖有輾過林志隆
    ，然有可能係林志隆因不明原因摔倒或受其他車輛撞擊彈出
    後，跌落於被告車輛左後輪前方，始遭被告車輛輾過；若屬
    此種情形，則被告駕車行進中遇此突發狀況，在無法注意、
    猝不及防之下駕車輾過林志隆，造成林志隆死亡之結果，被
    告就本件車禍之發生，難期有防範之可能，實屬不能注意，
    要無過失責任可言。此外復查無其他積極確切之證據，足以
    證明被告就本件車禍之發生確有過失，基於「罪證有疑，利
    於被告」之證據法則，不能證明被告有過失，原審諭知其無
    罪之判決，尚無不合，檢察官之上訴意旨引用告訴人之理由
    ，謂原判決雖認被告自小客車四輪輪胎紋為同一類型，刑事
    警察局係拓取前輪輪胎面及側面印痕供比對，比對結果雖屬
    同一類型，但僅足證明林志隆有遭被告車輛其中一處輪胎輾
    過，無從確定遭被告車輛前輪輪胎輾過。然而，林志隆之身
    體，是否僅受一處輪胎輾壓過，仍應調取林志隆事故當天所
    著上衣，當場勘驗輪胎之壓痕及其胎痕走向，以明是否僅受
    一處輪胎輾壓，原審未為調查，亦有未合。本件被告顯有未
    注意車前狀況之過失，應負過失致死之刑事責任，事證明確
    ，原判決為被告無罪判決，確有不合云云。然查，刑事警察
    局之鑑驗報告、光碟及其勘驗結果等科學方法，已足認被告
    車輛並未碰撞被害人之機車，其左前輪未輾過被害人，僅左
    後輪輾過被害人。公訴人所舉之證據方法，均不足證明被告
    車輛與林志隆機車碰撞，或被告車輛左前輪輾過林志隆等情
    。被害人應係自被告車輛左側後方而沿著道路中心雙黃線超
    車，被害人過了道路中心雙黃線至對向車道時，突然遭到對
    向車道之小客車碰撞，而彈到被告車輛左後輪前方附近，始
    遭到被告車輛左後輪輾過。郭偉智於原審所繪行車情形圖表
    示：被害人係自被告車輛右側後方超車等情並非實在。退一
    步言之，無論如何，被害人均係自被告車輛之後方，違規突
    然超車，而過了道路中心雙黃線，至對向車道時，遭到對向
    車道之小客車碰撞或不明原因，而跌落於被告車輛左後輪前
    方附近，僅遭被告車輛左後輪輾過，被告就本件車禍之發生
    ，難期有防範之可能，實屬不能注意，被告亦可信賴被害人
    能遵守交通規則並盡同等注意義務。故被告無過失。是檢察
    官之上訴，核無理由，應予駁回。
據上論斷，應依刑事訴訟法第368條，判決如主文。
本案經檢察官甲○○到庭執行職務。
中    華    民    國    95    年    8    月    2      日
            刑事第六庭  審判長法  官  李  文  雄
                              法  官  劉  連  星
                              法  官  黃  永  祥
上列正本證明與原本無異。
不得上訴。
                              書記官  林  明  冬
中    華    民    國    95    年    8    月    3      日
                                                      Ａ


司法院資訊處製作；財團法人民間司法改革基金會備份。
